ACORDAO-COMPLETO-2435374

ACÓRDÃO 12375/2020 ATA 39/2020 - PRIMEIRA CÂMARA

VISTOS, relatados e discutidos estes autos que tratam de pedidos de reexame interpostos pelo Ministério Público do Trabalho e pelos ex-procuradores do trabalho Denise Lapolla de Paula Aguiar Andrade, Graciene Ferreira Pinto e Emerson Marim Chaves em face do Acórdão 7282/2020-TCU-Primeira Câmara, por meio do qual esta Corte de Contas considerou ilegais os atos de concessão de aposentadoria emitidos em favor dos referidos ex-procuradores;
ACORDAM os ministros do Tribunal de Contas da União, reunidos em Sessão da 1ª Câmara, ante as razões expostas pelo relator e com fundamento nos arts. 33 e 48 da Lei 8.443/1992, em:
9.1. conhecer dos presentes pedidos de reexame, para, no mérito, negar-lhes provimento;
9.2. encaminhar cópia desta deliberação aos recorrentes.

Pedidos de reexame interpostos em face de decisão que considerou ilegais, atos de aposentadoria emitidos em favor dos recorrentes.

Primeira Câmara

Ministério Público do Trabalho.

3. Recorrentes: Ministério Público do Trabalho; Denise Lapolla de Paula Aguiar Andrade (XXX.192.688-XX); Graciene Ferreira Pinto (XXX.089.768-XX); Emerson Marim Chaves (XXX.520.241-XX).

13.1. Ministros presentes: Walton Alencar Rodrigues (Presidente), Benjamin Zymler e Bruno Dantas.
13.2. Ministro-Substituto convocado: Marcos Bemquerer Costa (Relator).
13.3. Ministros-Substitutos presentes: Augusto Sherman Cavalcanti e Weder de Oliveira.

ACORDAO-COMPLETO-2444844

Acórdão 1744/2021 - Primeira Câmara

ACORDAO-COMPLETO-2466708

Acórdão 4797/2021 - Primeira Câmara

MARCOS BEMQUERER

Ministro Benjamin Zymler.

Adoto como relatório, com os devidos ajustes de forma, a instrução elaborada no âmbito da Secretaria de Recursos (peça 43) , com a qual se manifestou de acordo o corpo gerencial daquela unidade técnica especializada (peça 44) , a seguir transcrita:
INTRODUÇÃO
1.	Trata-se de pedidos de reexame (peças 17, 21, 22 e 24) interpostos pelo MPT e pelos Srs. Denise Lapolla de Paula Aguiar Andrade, Emerson Marim Chaves e Graciene Ferreira Pinto, ex-membros do MPT, contra o Acórdão 7282/2020-TCU-Primeira Câmara (peça 9) , que teve como relator o Excelentíssimo Senhor Ministro Benjamin Zymler.
1.1.	A deliberação recorrida apresenta o seguinte teor:
VISTOS, relatados e discutidos estes autos de processo aposentadoria de membros do Ministério Público do Trabalho,
Acordam os Ministros do Tribunal de Contas da União, reunidos em sessão da Primeira Câmara, diante das razões expostas pelo relator e com fundamento da Constituição Federal, art. 71, III e IX, e na Lei 8.443/1992, arts. 1º, V, e 39, II, em:
9.1. considerar ilegais as concessões de aposentadoria às sras. Denise Lapolla de Paula Aguiar Andrade e Graciene Ferreira Pinto e negar registro aos respectivos atos;
9.2. considerar ilegais as alterações de fundamento legal da aposentadoria do sr. Emerson Marim Chaves e negar registro ao respectivo ato;
9.3. dispensar a devolução dos valores indevidamente recebidos de boa-fé pelos interessados, nos termos do Enunciado 106 da Súmula de Jurisprudência desta Corte;
9.4. determinar ao Ministério Público do Trabalho que adote as seguintes providências, sob pena de responsabilidade solidária da autoridade administrativa omissa:
9.4.1. dê ciências aos interessados do inteiro teor desta deliberação no prazo de quinze dias e faça juntar os comprovantes de notificação a estes autos nos quinze dias subsequentes;
9.4.2. alerte os interessados que o efeito suspensivo proveniente da interposição de eventuais recursos, caso não providos, não os exime da devolução dos valores indevidamente percebidos após a notificação
9.4.3. suspenda os pagamentos dos proventos com base nos atos ora impugnados (grifos acrescidos) .
HISTÓRICO
2. 	Os atos de aposentadoria ora em reexame foram julgados ilegais em virtude de contemplar o pagamento cumulativo de subsídio com parcela de quintos incorporados pelo exercício de cargo comissionado. Isso porque, com o advento da Emenda Constitucional 19/1998, foi instituído o regime de remuneração mediante parcela única de subsídio, nos termos do art. 39, § 4º, da Constituição Federal: 
"§ 4º O membro de Poder, o detentor de mandato eletivo, os Ministros de Estado e os Secretários Estaduais e Municipais serão remunerados exclusivamente por subsídio fixado em parcela única, vedado o acréscimo de qualquer gratificação, adicional, abono, prêmio, verba de representação ou outra espécie remuneratória, obedecido, em qualquer caso, o disposto no art. 37, X e XI."
2.1. Assim, entendeu-se que, uma vez instituído o subsídio como forma de remuneração para determinada categoria, não haveria espaço para o pagamento de outras parcelas remuneratórias.
2.2. Sobre o tema, vêm à baila as seguintes considerações do Excelentíssimo Senhor Ministro Bruno Dantas, por ocasião da apreciação do TC Processo 028.331/2009-0 (Acórdão 1063/2020-TCU-Plenário) :
 (...) nem mesmo o exercício de função comissionada já quando integrante da carreira remunerada por subsídio permite a manutenção da parcela de quintos, ante a inexistência de direito adquirido a regime de remuneração. Um bom exemplo dessa intelecção é a decisão exarada nos autos do RE 798.827/DF, por ocasião de embargos de declaração no agravo regimental, nos seguintes termos:
"Ementa: EMBARGOS DE DECLARAÇÃO NO AGRAVO REGIMENTAL NO RECURSO EXTRAORDINÁRIO. ADMINISTRATIVO. MEMBROS DO MINISTÉRIO PÚBLICO. VENCIMENTOS: VANTAGENS PESSOAIS CUMULADAS COM SUBSÍDIO MENSAL. DIREITO ADQUIRIDO A REGIME JURÍDICO. INEXISTÊNCIA. ABSORÇÃO PELO SUBSÍDIO. PRESERVAÇÃO DO MONTANTE GLOBAL DOS VENCIMENTOS. CONSTITUCIONALIDADE. OMISSÃO, CONTRADIÇÃO OU OBSCURIDADE. INEXISTÊNCIA. ERRO MATERIAL. INOCORRÊNCIA. EFEITOS INFRINGENTES. IMPOSSIBILIDADE. EMBARGOS DE DECLARAÇÃO DESPROVIDOS."
Voto do Ministro Luiz Fux
"A discussão envolvendo o direito a percepção de quintos por ter exercido o cargo de Promotor Chefe fica prejudicada, uma vez que a manutenção dessa vantagem na forma definida no acórdão recorrido está em desacordo com decisões do Tribunal.
Com efeito, a jurisprudência dominante na Corte é no sentido de que inexiste direito adquirido a regime jurídico, de sorte que, uma vez preservado o montante global dos vencimentos, é constitucional a absorção de vantagens pessoais adquiridas em dado sistema normativo, pela adoção de remuneração paga mediante subsídio em parcela única.
Além disso, conforme se observa dos precedentes citados, o Tribunal entende que o regime de subsídio é incompatível com outras parcelas remuneratórias de natureza mensal" (grifos acrescidos) .
2.3.	Mas não é só: traz-se à colação as seguintes considerações do relator a quo:
9. Afora isso, a falha é ainda agravada por se tratar - em todos os casos arrolados nos autos - de "quintos" oriundos de cargos pertencentes a carreiras e regimes jurídicos distintos, exercidos anteriormente ao seu ingresso nos quadros do MPT. Sobre o ponto, há, inclusive, tese de repercussão geral fixada pelo STF:
Ementa
"CONSTITUCIONAL. ADMINISTRATIVO. INCORPORAÇÃO DE 'QUINTOS'. PRETENSÃO DE CONTINUAR PERCEBENDO A VANTAGEM REMUNERATÓRIA NO EXERCÍCIO DE CARGO DE CARREIRA DIVERSA. INVIABILIDADE. 1. A garantia de preservação do direito adquirido, prevista no art. 5º, XXXVI, da Constituição Federal, assegura ao seu titular também a faculdade de exercê-lo. Mas de exercê-lo sob a configuração com que o direito foi formado e adquirido e no regime jurídico no âmbito do qual se desenvolveu a relação jurídica correspondente, com seus sujeitos ativo e passivo, com as mútuas obrigações e prestações devidas. 2. As vantagens remuneratórias adquiridas no exercício de determinado cargo público não autorizam o seu titular, quando extinta a correspondente relação funcional, a transportá-las para o âmbito de outro cargo, pertencente a carreira e regime jurídico distintos, criando, assim, um direito de tertium genus, composto das vantagens de dois regimes diferentes. 3. Por outro lado, considerando a vedação constitucional de acumulação remunerada de cargos públicos, não será legítimo transferir, para um deles, vantagem somente devida pelo exercício do outro. A vedação de acumular certamente se estende tanto aos deveres do cargo (= de prestar seus serviços) como aos direitos (de obter as vantagens remuneratórias) . 4. Assim, não encontra amparo constitucional a pretensão de acumular, no cargo de magistrado ou em qualquer outro, a vantagem correspondente a 'quintos', a que o titular fazia jus quando no exercício de cargo diverso. 5. Recurso extraordinário a que se dá parcial provimento" (RE 587371/DF, Rel. Ministro Teori Zavascki, Plenário, julgado em 14/11/2013, DJe 24/6/2014; destaques acrescentados) .
Tese
"Não encontra amparo constitucional a pretensão de acumular, no cargo de magistrado ou em qualquer outro, a vantagem correspondente a 'quintos', a que o titular fazia jus quando no exercício de cargo diverso" (redação aprovada nos termos do item 2 da Ata da 12ª Sessão Administrativa do STF, realizada em 9/12/2015) .
10. Ilegais, pois, as concessões/alterações de aposentadoria dos interessados.  
ADMISSIBILIDADE
3.	Reiteram-se os exames de admissibilidade contidos nas peças 18, 30, 31 e 32 do SAR/Serur, em que se propôs o conhecimento dos recursos interpostos, nos termos do artigo 48 da Lei 8.443/1992, c/c os artigos 285 e 286, parágrafo único, do RI/TCU, suspendendo-se os efeitos dos subitens 9.1, 9.2, 9.4 e 9.4.3 do Acórdão 7282/2020-TCU-Primeira Câmara. Observa-se que o Excelentíssimo Senhor Ministro Vital do Rêgo, mediante despachos de peças 26 e 38, concordou com a análise desta unidade técnica.
MÉRITO
4. Delimitação
4.1	. Constitui objeto dos presentes recursos definir se:
	a) o TCU ingressou na esfera de competência privativa do CNMP;
	b) é legal a cumulação dos quintos com o subsídio aos membros do MPT;
	c) houve a incidência da decadência do direito deste Tribunal de julgar as presentes alterações de aposentadoria;
	d) se deve sobrestar o julgamento destes recursos;
	e) houve violação à irredutibilidade de vencimentos;
	f) houve violação ao princípio da vedação de interpretação retroativa;
	g) houve violação ao princípio da segurança jurídica;
	h) deve haver a extinção progressiva da parcela de quintos;
	i) os membros do MPT não têm direito à incorporação de quintos oriundos de outras carreiras.
5. Da competência privativa do TCU de julgar os atos de aposentadoria e da competência do CNMP
5.1. O MPT entende que o TCU teria invadido a competência privativa do CNMP, com base nos seguintes argumentos:
5.2. A Corte de Contas ingressa na esfera de regulamentação própria do Conselho Nacional do Ministério Público - CNMP e esvazia, por conseguinte, o conteúdo da norma constitucional prevista no art. 130-A, § 2º, I, de seguinte teor: 
Art. 130-A. O Conselho Nacional do Ministério Público compõe-se de quatorze membros nomeados pelo Presidente da República, depois de aprovada a escolha pela maioria absoluta do Senado Federal, para um mandato de dois anos, admitida uma recondução, sendo: 
[...] § 2° Compete ao Conselho Nacional do Ministério Público o controle da atuação administrativa e financeira do Ministério Público e do cumprimento dos deveres funcionais de seus membros, cabendo-lhe: 
I - zelar pela autonomia funcional e administrativa do Ministério Público, podendo expedir atos regulamentares, no âmbito de sua competência, ou recomendar providências.
5.3. O exercício do poder regulamentar tem como foco, ao final, a preservação da própria unidade da instituição, princípio constitucional citado alhures. Ao editar a Resolução nº 09/2006, buscou o Conselho Nacional, mais uma vez, garantir a observância dos dispositivos constitucionais e assegurar a integridade do princípio da unidade ministerial. Dessa forma, a norma, em caráter geral, é aplicável a todo o Ministério Público, inclusive sob pena de responsabilidade.
5.4. Ora, se compete ao Conselho Nacional o controle da atuação administrativa e financeira do Ministério Público, não podem seus regulamentos, editados com fundamento direto no preceito constitucional maior, ser afastados pelo Tribunal de Contas da União, sob pena de esvaziamento de suas atribuições, mediante indevida intervenção de uma instituição na esfera de atribuições afetas à outra, situação essa agravada pelo fato de possuírem, ambas, status constitucional.
5.5. Há de se afirmar, portanto, que dentre aquelas competências atribuídas ao Conselho Nacional do Ministério Público, existe um núcleo sólido de atribuições, derivadas diretamente da Constituição, que não são suscetíveis de controle por parte do Tribunal de Contas da União. A tutela, em tais casos, caberia exclusivamente ao Supremo Tribunal Federal, nos termos que dispõe o artigo 102, inciso I, alínea "r", da Constituição de 1988.
5.6. Oportuno destacar que, em recente pronunciamento, o Plenário do CNMP, ao julgar o Procedimento Interno de Comissão n° 337/2016-92, explicitou a impossibilidade de ingerência do TCU no controle da atuação administrativa e financeira do Ministério Público, por se tratar de atividade finalística do CNMP.
5.7. Ao examinar procedimentos envolvendo conflitos de decisões em casos de controle administrativo e financeiro dos atos do Poder Judiciário, o Conselho Nacional de Justiça tem entendido que suas decisões devem prevalecer em face das decisões do Tribunal de Contas da União.
5.8. Nesse espeque, com escopo na norma principiológica da especialidade, deve-se concluir que as decisões emanadas do Conselho Nacional do Ministério Público, tomadas no exercício de sua atividade finalística, prevalecem sobre as decisões exaradas por esse Tribunal de Contas da União, nos casos de controle da atuação administrativa e financeira do Ministério Público da União. 
5.9. E a Resolução n° 9/2006, que regulamenta a forma de pagamento do subsídio aos membros do Ministério Público brasileiro e o respectivo teto remuneratório, com fundamento no art. 130-A, § 2°, I, da Constituição, insere-se inexoravelmente na esfera de atribuição finalística do CNMP.
Análise:
5.10. É de mister observar que o TCU tem a competência privativa prevista no art. 71 da Lei Maior (verbis) :
Art. 71. O controle externo, a cargo do Congresso Nacional, será exercido com o auxílio do Tribunal de Contas da União, ao qual compete:
I - apreciar as contas prestadas anualmente pelo Presidente da República, mediante parecer prévio que deverá ser elaborado em sessenta dias a contar de seu recebimento;
II - julgar as contas dos administradores e demais responsáveis por dinheiros, bens e valores públicos da administração direta e indireta, incluídas as fundações e sociedades instituídas e mantidas pelo Poder Público federal, e as contas daqueles que derem causa a perda, extravio ou outra irregularidade de que resulte prejuízo ao erário público;
III - apreciar, para fins de registro, a legalidade dos atos de admissão de pessoal, a qualquer título, na administração direta e indireta, incluídas as fundações instituídas e mantidas pelo Poder Público, excetuadas as nomeações para cargo de provimento em comissão, bem como a das concessões de aposentadorias, reformas e pensões, ressalvadas as melhorias posteriores que não alterem o fundamento legal do ato concessório;
IV - realizar, por iniciativa própria, da Câmara dos Deputados, do Senado Federal, de Comissão técnica ou de inquérito, inspeções e auditorias de natureza contábil, financeira, orçamentária, operacional e patrimonial, nas unidades administrativas dos Poderes Legislativo, Executivo e Judiciário, e demais entidades referidas no inciso II;
V - fiscalizar as contas nacionais das empresas supranacionais de cujo capital social a União participe, de forma direta ou indireta, nos termos do tratado constitutivo;
VI - fiscalizar a aplicação de quaisquer recursos repassados pela União mediante convênio, acordo, ajuste ou outros instrumentos congêneres, a Estado, ao Distrito Federal ou a Município;
VII - prestar as informações solicitadas pelo Congresso Nacional, por qualquer de suas Casas, ou por qualquer das respectivas Comissões, sobre a fiscalização contábil, financeira, orçamentária, operacional e patrimonial e sobre resultados de auditorias e inspeções realizadas;
VIII - aplicar aos responsáveis, em caso de ilegalidade de despesa ou irregularidade de contas, as sanções previstas em lei, que estabelecerá, entre outras cominações, multa proporcional ao dano causado ao erário;
IX - assinar prazo para que o órgão ou entidade adote as providências necessárias ao exato cumprimento da lei, se verificada ilegalidade;
X - sustar, se não atendido, a execução do ato impugnado, comunicando a decisão à Câmara dos Deputados e ao Senado Federal;
XI - representar ao Poder competente sobre irregularidades ou abusos apurados.
§ 1º No caso de contrato, o ato de sustação será adotado diretamente pelo Congresso Nacional, que solicitará, de imediato, ao Poder Executivo as medidas cabíveis.
§ 2º Se o Congresso Nacional ou o Poder Executivo, no prazo de noventa dias, não efetivar as medidas previstas no parágrafo anterior, o Tribunal decidirá a respeito.
§ 3º As decisões do Tribunal de que resulte imputação de débito ou multa terão eficácia de título executivo.
§ 4º O Tribunal encaminhará ao Congresso Nacional, trimestral e anualmente, relatório de suas atividades (grifos acrescidos) .
5.11. Assim, cabe a esta Egrégia Corte de Contas apreciar, para fins de registro, a legalidade dos atos concessórios de aposentadoria. Nesse mister, cumpre a este Tribunal, também, examinar a constitucionalidade desses atos concessórios.
5.12. Nessa vereda, observou-se que o ato em reexame violou o art. 39, § 4º, da Constituição Federal, o que justificou o seu julgamento pela ilegalidade.
5.13. Por conseguinte, não merecem reparo as seguintes considerações do Excelentíssimo Senhor Ministro Bruno Dantas, por ocasião da apreciação do TC Processo 028.331/2009-0 (Acórdão 1063/2020-TCU-Plenário) :
14. Em relação ao fato de o pagamento da parcela de quintos decorrer da Resolução 9/2006 do Conselho Nacional do Ministério Público, ressalto que isso não afasta a prerrogativa constitucional do TCU para apreciar atos sujeitos a registro. Aliás, importa frisar que, nos termos do art. 130-A, § 2º, inciso II, da Constituição Federal, a apreciação, pelo CNMP, da regularidade de atos administrativos praticados por membros ou órgãos do Ministério Público da União e dos Estados é feita sem prejuízo da competência do TCU.
15. Não é demais lembrar que as atribuições do Congresso Nacional, em sede de controle externo, exercidas com o auxílio do Tribunal de Contas da União, decorrem diretamente do texto constitucional, restando clara, no art. 71, inciso III, da Carta Magna, a competência da Corte de Contas para verificar a aderência de atos de aposentadoria à legislação aplicável.
16. Significa dizer, portanto, que a regularidade dos referidos atos administrativos deve ser verificada pelo CNMP e pelo TCU, sendo que a competência de um não afasta a do outro, uma vez que realizadas sob óticas e com finalidades diferentes. Trata-se da chamada competência concorrente disjuntiva, ou seja, que recai sobre os dois órgãos e que permite a atuação individual de cada um, de modo que a adequação de tais atos está sujeita à crítica dos dois. No caso, a manifestação do TCU pela negativa de registro é suficiente para afastar os pagamentos indevidos.
5.14. Nesse sentir, não há falar-se que o TCU invadiu o leque de atribuições do CNMP, eis que agiu de conformidade com a sua competência privativa prevista na Carta Política.
5.15. Nessa ordem de ideias, opina-se pela rejeição dos argumentos apresentados pelo MPT.
6. Da cumulação dos quintos com os subsídios
6.1. Os recorrentes entendem que a jurisprudência do STF é dissonante da adotada no acórdão ora recorrido, com base nos seguintes argumentos:
6.2. O pagamento da vantagem pessoal decorrente de incorporação de "quintos" encontra respaldo na Resolução Normativa do Conselho Nacional do Ministério Público, que, diante da competência estabelecida pelo artigo 130-A, § 2º, incisos I e II da CF/88, deve ser observada obrigatoriamente, enquanto estiver em vigor.
6.3. Importa registrar, com destaque, que o Supremo Tribunal Federal adotou posicionamento claro no sentido de que o recebimento cumulativo das parcelas em cotejo é possível, desde que ocorra dentro do limite do teto constitucional.
6.4. A controvérsia acerca do pagamento da parcela remuneratória denominada quintos aos membros do Ministério Público da União é, atualmente, debatida tanto no âmbito do TCU, conforme anteriormente demonstrado, quanto no do STF. Neste, tramita a ADI 3.834, por meio da qual se intenta a declaração de inconstitucionalidade do art. 4°, inciso V, da Resolução CNMP n° 9/2006, por suposta ofensa ao que preconiza o art. 39, § 4°, da Constituição da República. 
6.5. Ocorre que, até o momento, sequer foi proferida decisão liminar suspendendo os efeitos da norma. Diante disso, percebe-se que o inciso V do artigo 4º da Resolução no 9/2006 do CNMP encontra-se válido, nem o STF e o TCU firmaram entendimento definitivo sobre o tema, de modo que, considerando a presunção de legitimidade da norma administrativa, todos os membros em atividade que preenchem os requisitos legais recebem a referida vantagem pessoal.
Análise:
6.6. O Excelentíssimo Senhor Ministro Bruno Dantas, por ocasião da apreciação do TC Processo 028.331/2009-0 (Acórdão 1063/2020-TCU-Plenário) , citou as seguintes deliberações do STF e do STJ, que informam o entendimento desses tribunais superiores sobre a matéria ora em discussão:
Um bom exemplo dessa intelecção é a decisão exarada pelo STF nos autos do RE 798.827/DF, por ocasião de embargos de declaração no agravo regimental, nos seguintes termos:
"Ementa: EMBARGOS DE DECLARAÇÃO NO AGRAVO REGIMENTAL NO RECURSO EXTRAORDINÁRIO. ADMINISTRATIVO. MEMBROS DO MINISTÉRIO PÚBLICO. VENCIMENTOS: VANTAGENS PESSOAIS CUMULADAS COM SUBSÍDIO MENSAL. DIREITO ADQUIRIDO A REGIME JURÍDICO. INEXISTÊNCIA. ABSORÇÃO PELO SUBSÍDIO. PRESERVAÇÃO DO MONTANTE GLOBAL DOS VENCIMENTOS. CONSTITUCIONALIDADE. OMISSÃO, CONTRADIÇÃO OU OBSCURIDADE. INEXISTÊNCIA. ERRO MATERIAL. INOCORRÊNCIA. EFEITOS INFRINGENTES. IMPOSSIBILIDADE. EMBARGOS DE DECLARAÇÃO DESPROVIDOS."
Voto do Ministro Luiz Fux
"A discussão envolvendo o direito a percepção de quintos por ter exercido o cargo de Promotor Chefe fica prejudicada, uma vez que a manutenção dessa vantagem na forma definida no acórdão recorrido está em desacordo com decisões do Tribunal.
Com efeito, a jurisprudência dominante na Corte é no sentido de que inexiste direito adquirido a regime jurídico, de sorte que, uma vez preservado o montante global dos vencimentos, é constitucional a absorção de vantagens pessoais adquiridas em dado sistema normativo, pela adoção de remuneração paga mediante subsídio em parcela única.
Além disso, conforme se observa dos precedentes citados, o Tribunal entende que o regime de subsídio é incompatível com outras parcelas remuneratórias de natureza mensal."
12.	A mesma ideia tem orientado as decisões do Superior Tribunal de Justiça, conforme bem ilustra a ementa do Agravo Interno no Recurso Especial 1.233.179/RS:
"ADMINISTRATIVO. PROCURADORES FEDERAIS. QUINTOS E DÉCIMOS. ADICIONAL POR TEMPO DE SERVIÇO. CUMULAÇÃO. SUBSÍDIO. LEI 11.358/2006. MP 305/2006. IMPOSSIBILIDADE. DIREITO ADQUIRIDO. INEXISTÊNCIA.
1. É pacífico o entendimento desta Corte no sentido de que 'os servidores públicos não têm direito adquirido a regime de remuneração, mas sim à irredutibilidade de vencimento, não havendo falar em direito adquirido ao recebimento de adicionais ou vantagens pessoais após a edição da Lei 11.358/2006, que instituiu nova forma de remuneração por meio de subsídio fixado em parcela única' (AgRg no AREsp 770.103/RS, Rel. Ministro Benedito Gonçalves, Primeira Turma, julgado em 05/05/2016, DJe 16/05/2016) ."
6.7. Posta assim a questão, ganha corpo óbice instransponível o pagamento cumulativo de quintos/décimos juntamente com o subsídio para membros do MPT e, por via de consequência, os argumentos apresentados pelos recorrentes devem ser rejeitados.
7. Da decadência
7.1. O Sr. Emerson Marim Chaves aduz que teria incidido a decadência, com base no seguinte argumento:
7.2. Deve-se ressaltar, inicialmente, que a desconstituição de relação jurídica aqui discutida está protegida pelo instituto da decadência administrativa prevista no artigo 54, da Lei 9.784, de 1999, aplicável ao Tribunal de Contas da União também nos casos em que se pretende a revisão de aposentadoria já declarada legal há mais de 5 anos.
7.3. A partir do julgamento do Tema de Repercussão Geral nº 445, não há dúvidas, em se tratando da perda do direito de revisão dos atos impugnados, supostamente ilegais, de que esta Corte de Contas deveria ter tomado as providências necessárias para a efetiva anulação daqueles atos em tempo hábil, ou seja, dentro do prazo decadencial de cinco anos, desde o recebimento do ato de aposentadoria.
Análise:
7.4. Observa-se que o ato de alteração de aposentadoria do recorrente (peça 3) foi disponibilizado ao TCU em 1º/7/2016 e julgado em Sessão de 7/7/2020, da 1ª Câmara do TCU.
7.5. Sobre a decadência do direito de a Administração rever os seus próprios atos e o exercício do controle externo por parte deste Tribunal, impende mencionar que o Supremo Tribunal Federal já se pronunciou acerca da não incidência da decadência administrativa, em face da inaplicabilidade do art. 54 da Lei 9.784/1999, aos processos por meio dos quais o TCU exerce sua competência constitucional de controle externo, prevista no inciso III do art. 71 da Constituição Federal, consoante entabulado no MS 24.859, verbis:
EMENTA: CONSTITUCIONAL. ADMINISTRATIVO. PENSÃO. T.C.U.: JULGAMENTO DA LEGALIDADE: CONTRADITÓRIO. PENSÃO: DEPENDÊNCIA ECONÔMICA.
I. - O Tribunal de Contas, no julgamento da legalidade de concessão de aposentadoria ou pensão, exercita o controle externo que lhe atribui a Constituição Federal, art. 71, III, no qual não está jungindo a um processo contraditório ou contestatório. Precedentes do STF. 
II. - Inaplicabilidade, no caso, da decadência do art. 54 da Lei 9.784/99. 
III. - Concessão da pensão julgada ilegal pelo TCU, por isso que, à data do óbito do instituidor, a impetrante não era sua dependente econômica. 
IV. - MS indeferido. (grifos acrescidos) 
7.6. Ainda, com essa mesma orientação, vem à balha manifestação do Ministro Marco Aurélio, ao apreciar o MS 27.966:
Quanto ao prazo previsto no artigo 54 da Lei nº 9.784/99, relativamente à revisão de atos administrativos, os pronunciamentos desta Corte são reiterados no sentido de não ser aplicável a ato complexo como é o da aposentadoria, vale dizer, fica afastado quando se faz em jogo a atuação do Tribunal de Contas da União, iniludivelmente também administrativa, apreciando o cálculo dos proventos da aposentadoria para homologá-la ou não - precedentes: Mandados de Segurança nº 24.997-8/DF, 25.090-9/DF e 25.192-1/DF, relatados pelo Ministro Eros Grau, com acórdãos publicados no Diário da Justiça de 1º de abril de 2005 - os concernentes aos dois primeiros - e 6 de maio de 2005, respectivamente. 
7.7. Nesse sentir, este Tribunal editou a Súmula 278, que traz:
Os atos de aposentadoria, reforma e pensão têm natureza jurídica de atos complexos, razão pela qual os prazos decadenciais a que se referem o § 2º do art. 260 do Regimento Interno e o art. 54 da Lei nº 9.784/99 começam a fluir a partir do momento em que se aperfeiçoam com a decisão do TCU que os considera legais ou ilegais, respectivamente.
8. Do sobrestamento do processo
8.1. Os interessados entendem que este processo deva ser sobrestado, com base nos seguintes argumentos:
8.2. É por meio da decisão acerca da modulação dos efeitos discutida no processo TC Processo 027.914/2013-5 que este Tribunal definirá se é possível ou não determinar a supressão imediata de alguma parcela do servidor aposentado, ou se a extinção do pagamento dessa parcela deverá ocorrer de forma gradativa, por meio da compensação. 
8.3. Assim, imprescindível aguardar o julgamento desta proposta de modulação e a decisão nos Processo 017.382/2006-7, para só então decidir acerca do tratamento que deverá ser dado à parcela de quintos do recorrente em eventual declaração de ilegalidade do seu recebimento.
Análise:
8.4. A questão da percepção de subsídios juntamente com quintos/décimos em proventos de aposentadoria de membros do Ministério Público não se encontra sobrestada, tendo o TCU, em diversos julgados, se manifestado pela ilegalidade (cf., e.g., Acórdão 1349/2020-TCU-Plenário) .
8.5. Assim, opina-se pela rejeição dos argumentos apresentados pelos recorrentes.
9. Da irredutibilidade de vencimentos
9.1. Os interessados aduzem que teria havido violação ao princípio da irredutibilidade de vencimentos, com base nos seguintes argumentos:
9.2. A subtração do pagamento das vantagens oriundas da parcela dos quintos/décimos, já incorporadas aos proventos de inatividade, viola frontalmente o princípio da irredutibilidade dos vencimentos, inscrito no artigo 37, inciso XV, da CF/88.
Análise:
9.3. No que tange a uma possível violação ao princípio da irredutibilidade salarial, destaca-se que, de acordo com o e. STF, não há óbice à redução de proventos caso alguma parcela/vantagem esteja sendo paga ao arrepio da lei, nos termos do entendimento proferido no âmbito do MS 25.552, de relatoria da Ministra Cármen Lúcia, verbis: 
EMENTA: MANDADO DE SEGURANÇA. ATO DO TRIBUNAL DE CONTAS DA UNIÃO. APOSENTADORIA DE MAGISTRADO.[...]. DECADÊNCIA ADMINISTRATIVA E OFENSA AO PRINCÍPIO DA IRREDUTIBILIDADE DE SALÁRIOS NÃO CONFIGURADAS. [...]3. O Supremo Tribunal Federal pacificou entendimento de que, sendo a aposentadoria ato complexo, que só se aperfeiçoa com o registro no Tribunal de Contas da União, o prazo decadencial da Lei n. 9.784/99 tem início a partir de sua publicação. Aposentadoria do Impetrante não registrada: inocorrência da decadência administrativa. 4. A redução de proventos de aposentadoria, quando concedida em desacordo com a lei, não ofende o princípio da irredutibilidade de vencimentos. Precedentes. 5. Segurança denegada (grifos acrescidos) .
9.4. Por conseguinte, opina-se pela rejeição dos argumentos apresentados pelos interessados.
10. Da violação ao princípio da vedação de interpretação retroativa
10.1. Os interessados aduzem que teria havido a violação ao princípio da vedação de interpretação retroativa, com base nos seguintes argumentos:
10.2. Note-se que a Lei 9.784, de 1999, impede que se aplique retroativamente a nova interpretação da norma administrativa, conforme se extrai de seu artigo 2º, parágrafo único, inciso XIII: Art. 2º (...) Parágrafo único. Nos processos administrativos serão observados, entre outros, os critérios de: (...) XIII - interpretação da norma administrativa da forma que melhor garanta o atendimento do fim público a que se dirige, vedada aplicação retroativa de nova interpretação. (grifou-se) 
10.3. Embora vedada, a decisão ora impugnada promoveu a aplicação retroativa de nova interpretação da norma, fazendo retroagir a nova orientação adotada pela Corte de Contas para atingir situações já consolidadas, como é o caso da aposentadoria cuja legalidade já havia sido declarada por esta Corte após a instituição do regime de subsídios para os membros do Ministério Público.
10.4. Com efeito, aplica-se a regra do artigo 24 da Lei de Introdução às Normas do Direito Brasileiro para preservar os servidores que contavam com a legalidade do recebimento dada a orientação geral plenamente constituída à época.
10.5. Logo, se esta nova interpretação fixada pela Corte de Contas for mantida e aplicada ao caso, não há dúvidas de que o inciso XIII do parágrafo único do art. 2º da Lei 9.784, de 1999 e o artigo 24 da Lei de Introdução às normas do Direito brasileiro restarão violados.
Análise:
10.6. No que tange ao art. 2º, parágrafo único, XIII, da Lei 9.784/1999, o qual veda a aplicação retroativa de nova interpretação, é de se ter presente que o TCU dispõe de Lei Orgânica e Regimento Interno, sendo que a Lei do Processo Administrativo pode ser aplicada naquilo que for compatível com o regramento próprio desta Corte de Contas.
10.7.  Nessa senda, é de se ressaltar que o art. 260, § 2º, do Regimento Interno deste Tribunal assim dispõe:
§ 2º O acórdão que considerar legal o ato e determinar o seu registro não faz coisa julgada administrativa e poderá ser revisto de ofício pelo Tribunal, com a oitiva do Ministério Público e do beneficiário do ato, dentro do prazo de cinco anos da apreciação, se verificado que o ato viola a ordem jurídica, ou a qualquer tempo, no caso de comprovada má-fé.
10.8. Nesse quadro, o argumento de que teria havido violação ao princípio da vedação de aplicação retroativa de nova interpretação deve ser rechaçado por três razões:
i) não há direito adquirido à exegese;
ii) não houve os registros dos atos de aposentadoria dos interessados, de tal arte a não se aplicar a máxima de que a "modificação posterior de jurisprudência não alcançaria as situações consolidadas à luz de critério interpretativo anterior". Isto porque poder-se-ia falar em situação consolidada apenas quando o ato de concessão recebe o registro do TCU, por ser ato complexo;
iii) o acórdão que julgar legal o ato de aposentadoria e determinar o seu registro não faz coisa julgada administrativa, nos termos do § 2º do art. 260 do Regimento Interno deste Tribunal.
10.9. Demais, disso, não se examina norma de conteúdo indeterminado, conforme previsto no art. 1º da Lei 13.655/2018, que promoveu alteração na Lei de Introdução ao Direito Brasileiro (art. 23 da LINDB - Decreto-lei 4.657/1942) .
10.10. Em virtude dessas considerações, é de se rejeitar os argumentos apresentados pelos interessados.
11. Da segurança jurídica
11.1. Os interessados aduzem que teria havido violação ao princípio da segurança jurídica, com base nos seguintes argumentos:
11.2. A pretendida supressão de parcela incluída nos proventos de aposentadoria esbarra também no princípio da proteção à segurança jurídica.
11.3. Partindo dessa proposição, Canotilho considera os princípios da segurança jurídica e da proteção da confiança como elementos constitutivos do Estado de Direito, indispensáveis à estabilidade das relações sociais. Explica o jurista que a segurança jurídica e a proteção da confiança - que reunidos formam o princípio geral da segurança jurídica em sentido amplo - são postulados de observância obrigatória perante qualquer ato de qualquer poder, seja executivo, legislativo ou Judiciário.
11.4. Essa também é a posição consolidada pela jurisprudência, no sentido de que situações resultantes de ato administrativo ou judiciais devem ser convalidados, não só pela aquisição de direitos dos servidores públicos (art. 5º, XXXVI, da Constituição da República) , como também pelo fato de a aquisição do direito ter sido consumado pelo manto da boa-fé.
Análise:
11.5. Sobre o princípio da segurança jurídica, cabe lembrar que a sedimentada jurisprudência da Suprema Corte é no sentido de classificar como ato complexo a concessão de aposentadoria, reforma ou pensão, consoante os seguintes julgados (RMS 3881/SP, MS 19875/DF, RE 195861/ES e MS 23665/DF) .
11.6. Assim, sendo o ato de aposentadoria complexo, este somente passa a estar plenamente formado (perfeito) , válido (aferição da legalidade com reflexo de definitividade perante a Administração) e eficaz (plenamente oponível a terceiros, deixando de apresentar executoriedade provisória) quando recebe o registro pela Corte de Contas. Tal entendimento decorre do disposto no inciso III do art. 71 da Constituição Federal, que estabelece que compete ao Tribunal de Contas da União apreciar, para fins de registro, a legalidade dos atos de admissão, assim como a concessão de aposentadoria, reforma ou pensão.
11.7. Nessa perspectiva, impõe-se reconhecer que referido ato possui natureza precária, razão pela qual, até que haja o efetivo julgamento e o consequente registro pela Corte de Contas, não há que se falar em direito adquirido, ato jurídico perfeito, proteção da confiança, ou em irredutibilidade dos proventos, tendo em vista a ausência de aperfeiçoamento e definitividade do ato.
11.8. A propósito do tema, colaciona-se entendimento esposado pela Corte Constitucional ao decidir no âmbito do RE-195.861/ES:
APOSENTADORIA - ATO ADMINISTRATIVO DO CONSELHO DA MAGISTRATURA - NATUREZA - COISA JULGADA ADMINISTRATIVA - INEXISTÊNCIA. O ato de aposentadoria exsurge complexo, somente se aperfeiçoando com o registro perante a Corte de Contas. Insubsistência da decisão judicial na qual assentada, como óbice ao exame da legalidade, a coisa julgada administrativa. (grifos acrescidos) 
11.9. No caso em apreço, não houve o respectivo registro em razão da constatação de ilegalidade no ato, o que afasta, por si só, a presunção de legitimidade dos atos administrativos que concederam os benefícios aos recorrentes, não havendo, assim, que se falar em violação da segurança jurídica, de proteção da confiança, de direito adquirido ou de razoabilidade. 
11.10. Quanto à boa-fé dos interessados, tenha-se presente que foi considerada ao se dispensar a devolução dos valores indevidamente recebidos, nos termos do subitem 9.3 do acórdão recorrido.
11.11. É sobremodo importante ressaltar que este Tribunal tem o poder/dever de apreciar, para fins de registro, os atos de aposentadoria na esfera federal, nos termos do art. 71 da Lei Maior. Esta prerrogativa não pode ser infirmada pela sobreposição dos princípios da razoável duração do processo e da eficiência na Administração Pública.
11.12. Posta assim a questão, é de se opinar pela rejeição dos argumentos apresentados pelos interessados.
12.	Da extinção progressiva da parcela de quintos
12.1. Os interessados aduzem que deve haver a extinção progressiva da parcela de quintos, com base nos seguintes argumentos:
12.2. Subsidiariamente, na hipótese permanecer o equivocado entendimento de se considerar ilegal o pagamento da parcela referente aos quintos, é necessário que a extinção da parcela ocorra de forma progressiva, por meio da compensação pelos aumentos salariais da carreira a qual pertencia o interessado, por meio de rubrica pessoal.
Análise:
12.3. A modulação adotada no Acórdão 2988/2018-TCU-Plenário ocorreu, tão somente, para os atos já registrados por esta Corte de Contas, conforme se depreende do seu subitem 9.3:
9.3. determinar à Secretaria-Geral de Administração que transforme em vantagem pessoal, passível de absorção pelos reajustes específicos concedidos às carreiras a que pertencem os servidores deste Tribunal, a retribuição parcial da função comissionada ("opção") paga a inativos e pensionistas cujos proventos são calculados com base na remuneração do servidor ativo e cujos atos concessórios já tenham sido objeto de registro.
12.4. Assim, apesar de o caso em apreço tratar da cumulação de subsídios com quintos - e não da parcela de "opção" - é de se concluir, pelo raciocínio desenvolvido no Acórdão 2988/2018-TCU-Plenário, que a modulação somente ocorre para os casos em que os atos concessórios de aposentadoria já foram registrados. Ora, no caso em reexame, o ato administrativo é precário, vez que não houve o respectivo registro em razão da constatação de ilegalidade, o que afasta, por si só, a presunção de legitimidade do ato administrativo que concedeu o benefício ao interessado e, por via de consequência, não há que se falar em modulação dos efeitos do acórdão recorrido.
12.5. Mas não é só: vêm à balha as judiciosas considerações do Excelentíssimo Senhor Ministro Bruno Dantas, por ocasião da apreciação do TC Processo 028.331/2009-0 (Acórdão 1063/2020-TCU-Plenário) :
13. Nesse contexto, há muito deveria ter sido extinto o pagamento da parcela de quintos, bem como de qualquer outra vantagem de natureza remuneratória alheia ao subsídio, em observância ao expresso comando constitucional, o que não foi feito. Ademais, no caso do interessado, sequer há que se falar em pagamento de vantagem pessoal para evitar decesso remuneratório, porquanto os aumentos no valor de seu subsídio nos últimos anos representam montante mais do que suficiente para absorver integralmente a VPNI (grifos acrescidos) .
12.6. Nessa ordem de ideias, propõe-se a rejeição dos argumentos apresentados pelos interessados.
13. Da aquisição de quintos oriundos de outra carreira
13.1. O MPT aduz que, por força de lei, os membros do MPT têm direito adquirido à percepção de quintos oriundos de outras carreiras, com base nos seguintes argumentos:
Apesar do julgado prolatado na Suprema Corte, não podemos olvidar que quando do ingresso do membro interessado na carreira do MPU foi reconhecido o direito à manutenção da percepção dos "quintos", notadamente em razão do disposto no art. 287, §1º, da Lei Complementar nº 75/93, que garante a concessão das vantagens concedidas no âmbito do regime jurídico dos servidores públicos federais: 
Art. 287. Aplicam-se subsidiariamente aos membros do Ministério Público da União as disposições gerais referentes aos servidores públicos, respeitadas, quando for o caso, as normas especiais contidas nesta lei complementar. 
§ 1º O regime de remuneração estabelecido nesta lei complementar não prejudica a percepção de vantagens concedidas, em caráter geral, aos servidores públicos civis da União. 
§ 2º O disposto neste artigo não poderá importar em restrições ao regime jurídico instituído nesta lei complementar ou na imposição de condições com ele incompatíveis (grifou-se) .
Tal previsão não pode ser afastada, sob pena de macular o direito adquirido - àquilo que legitimamente ingressou no patrimônio jurídico de determinada pessoa -, e a segurança jurídica.
Ademais, a situação dos membros do MPU e a dos membros da Magistratura nacional não podem ser observadas sob as mesmas lentes. É que o artigo 65 da Lei Orgânica da Magistratura Nacional - LOMAN, ao arrolar as vantagens que podem ser outorgadas aos magistrados além dos vencimentos, não traz previsão similar à constante do art. 287, §1º, da Lei Complementar nº 75/93, acima colacionado. Ainda, apesar de o julgado proferido pelo Supremo Tribunal Federal no âmbito do RE 587.37 ter abrangido, além da magistratura, também "outros cargos", com vistas a repisar a impossibilidade de direito adquirido a regime jurídico, verifica-se que na decisão prolatada não houve debate específico sobre eventual interpretação a ser dada ao dispositivo constante da Lei Complementar nº 75/93.
Análise:
13.2. Com a devida vênia, entende-se que a expressão "concedidas, em caráter geral aos servidores públicos civis da União", constante do art. 287, § 1º, da Lei Complementar nº 75/93, não se refere à incorporação de quintos, que é vantagem pessoal e, por via de consequência, tem critérios especiais de percepção, distintos daqueles previstos em regra geral para todos os servidores públicos civis da União.
13.3. Nesse sentir, opina-se pela rejeição dos argumentos apresentados pelo MPT.
CONCLUSÃO
14.	 Diante do exposto, conclui-se que: 
	a) o TCU não ingressou na esfera de competência privativa do CNMP;
	b) é ilegal a cumulação dos quintos com o subsídio aos membros do MPT;
	c) não houve a incidência da decadência do direito deste Tribunal de julgar as presentes alterações de aposentadoria;
	d) não se deve sobrestar o julgamento destes recursos;
	e) não houve violação à irredutibilidade de vencimentos;
	f) não houve violação ao princípio da vedação de interpretação retroativa;
	g) não houve violação ao princípio da segurança jurídica;
	h) as parcelas de quintos/décimos já foram absorvidas pelos sucessivos reajustes na carreira da qual integrava o interessado;
	i) os membros do MPT não têm direito à incorporação de quintos oriundos de outras carreiras.
14.1. Ex positis, opina-se pela negativa de provimento dos presentes recursos.
PROPOSTA DE ENCAMINHAMENTO
15.	Diante do exposto, com base no art. 48 da Lei n. 8.443/92, submete-se o presente processo à consideração superior, propondo-se a adoção das seguintes medidas:
	a) conhecer dos presentes pedidos de reexame, para, no mérito, negar-lhes provimento;
	b) cientificar aos recorrentes e aos demais interessados do acórdão que vier a ser prolatado, ressaltando-se que o relatório e o voto que o acompanharem podem ser consultados no endereço www.tcu.gov.br/acordaos, no dia seguinte ao de sua oficialização.
O Ministério Público junto ao TCU, representado nos autos pelo Procurador Dr. Marinus Eduardo De Vries Marsico, manifestou-se de acordo com a proposição da unidade técnica (peça 51) .
É o Relatório.

Rudi Meira Cassel (OAB/DF 22.256) e outros.

Procurador Marinus Eduardo De Vries Marsico.

APOSENTADORIA. CUMULAÇÃO DE VANTAGEM PESSOAL DECORRENTE DA INCORPORAÇÃO DE PARCELAS DE QUINTOS COM SUBSÍDIO. ILEGALIDADE E NEGATIVA DE REGISTRO DOS ATOS CONCESSÓRIOS DE APOSENTADORIA. PEDIDOS DE REEXAME. CONHECIDOS. RAZÕES INSUFICIENTES PARA ALTERAR O ACÓRDÃO RECORRIDO. NEGATIVA DE PROVIMENTO.

APOSENTADORIA (APOS)

Secretaria de Recursos (Serur).

Atuo nos presentes autos com fundamento no art. 27-A da Resolução-TCU 175/2005, tendo em vista haver sido designado, por meio da Portaria-TCU 27-GAPES, de 30/10/2020, substituto do eminente Ministro Vital do Rêgo.
Apreciam-se, nesta oportunidade, pedidos de reexame interpostos pelo Ministério Público do Trabalho (MPT) e pelos ex-procuradores do trabalho Denise Lapolla de Paula Aguiar Andrade, Graciene Ferreira Pinto e Emerson Marim Chaves em face do Acórdão 7282/2020-TCU-Primeira Câmara, por meio do qual esta Corte de Contas considerou ilegais os atos de concessão de aposentadoria emitidos em favor dos referidos ex-procuradores em razão do pagamento de vantagem pessoal decorrente da incorporação de parcela de "quintos/décimos" em conjunto com subsídio. Isso porque a remuneração de membros do Ministério Público se dá por meio de parcela única (art. 39, § 4º, da Constituição Federal, com efeitos regulamentados pela Lei 11.144/2005) .
Nos recursos interpostos, os recorrentes alegam, em síntese, que: (i) há necessidade de sobrestamento deste feito até apreciação, em definitivo, do TC Processo 017.382/2006-7 (TCU) e da ADI nº 3.834 (STF) ; (ii) o TCU não tem competência para impugnar o pagamento de vantagem pessoal proveniente de incorporação de parcelas de quintos/décimos aos membros aposentados do Ministério Público da União, uma vez que tal pagamento decorre de normativo editado pelo Conselho Nacional do Ministério Público (inciso V do art. 4º da Resolução 09/2006) ; (iii) não há incompatibilidade entre o regime de subsídios e a percepção de vantagem pessoal proveniente de incorporação de parcelas de quintos/décimos (iv) houve a incidência da decadência do direito deste Tribunal de apreciar as presentes alterações de aposentadoria; (v) houve violação dos princípios da irredutibilidade de vencimentos, da vedação da interpretação retroativa e da segurança jurídica; (vi) subsidiariamente, deveria haver a extinção progressiva da parcela de quintos; (vii) por força de lei, os membros do MPT têm direito adquirido à percepção de quintos oriundos de outras carreiras.
A Secretaria de Recursos, em seu parecer, propõe que os recursos interpostos pelos recorrentes sejam conhecidos, e no mérito, negado a eles provimento. A Serur, concluiu, em síntese, que: (i) não é necessário aguardar a apreciação dos recursos interpostos nos autos do TC Processo 017.382/2006-7 (TCU) e/ou da ADI nº 3.834 (STF) , razão pela qual não há necessidade de sobrestamento destes autos; (ii) o TCU, no exame de legalidade de atos sujeitos a registro, como a aposentadoria, é competente para impugnar vantagem paga indevidamente a membros aposentados do MPU, ainda que seja proveniente de normativo editado pelo CNMP; e (iii) é incompatível a cumulação da vantagem pessoal proveniente da incorporação de quintos/décimos com subsídio; (iv) não houve a incidência da decadência do direito deste Tribunal de apreciar as presentes alterações de aposentadoria; (v) não houve violação dos princípios da irredutibilidade de vencimentos, da vedação da interpretação retroativa e da segurança jurídica; (vi) as parcelas de quintos/décimos já foram absorvidas pelos sucessivos reajustes na carreira que os interessado integravam; (vii) os membros do MPT não têm direito à incorporação de quintos oriundos de outras carreiras.
O Ministério Público junto ao TCU, em sua manifestação regimental, ratificou as conclusões formuladas pela Serur.
-II-
Quanto à admissibilidade, reforço o entendimento já externado nos despachos de peças 26 e 38, no sentido de que os recursos em análise sejam conhecidos, uma vez que estão preenchidos os requisitos de admissão a regerem a espécie. 
No tocante à análise de mérito dos apelos, registro minha concordância com os pareceres precedentes, razão pela qual adoto como minhas as conclusões formuladas pela Serur e pelo MPTCU por seus próprios fundamentos, sem prejuízo de tecer os comentários a seguir. 
De fato, consoante o art. 39, § 4º, da CF/1988, "o membro de Poder, o detentor de mandato eletivo, os Ministros de Estado e os Secretários Estaduais e Municipais serão remunerados exclusivamente por subsídio fixado em parcela única, vedado o acréscimo de qualquer gratificação, adicional, abono, prêmio, verba de representação ou outra espécie remuneratória (...) ".
Observa-se que a Constituição Federal, por meio do dispositivo citado, definiu que a remuneração dos membros do Ministério Público seja feita exclusivamente por subsídio fixado em parcela única, ao qual não pode ser incorporado o pagamento de vantagens pessoais ou as de qualquer outra natureza (exceto as de caráter indenizatório ou de parcela complementar, a fim de evitar o decesso remuneratório) , limitado ao subsídio mensal, em espécie, dos Ministros do Supremo Tribunal Federal (art. 37, inciso XI, CF/1988) .
Verifico que o regime de subsídios foi implementado no âmbito do Ministério Público do Trabalho a partir da edição da Lei 11.144, de 26 de julho de 2005. Na ocasião, o subsídio do Procurador-Geral da República foi fixado em R$ 21.500,00, a partir de 1º de janeiro de 2005 e o dos demais integrantes da carreira foi escalonado, considerando o disposto no art. 1º, 3º da Lei 10.477/2002, nos seguintes termos:
§ 3º A remuneração dos membros do Ministério Público da União observará o escalonamento de 5% (cinco por cento) entre os diversos níveis, tendo como referência a remuneração, de caráter permanente, percebida pelo Procurador-Geral da República.
Considerando que a variação no valor dos subsídios referentes aos cargos da carreira do Ministério Público do Trabalho desde 1º/1/2005 foi suficiente para absorver por completo os valores percebidos a título da incorporação de quintos anterior à implementação do regime de subsídio no âmbito da referida carreira, não há fundamento legal que permita e ampare a continuidade do pagamento da referida parcela nos proventos dos recorrentes.
Destaco que é pacífica a jurisprudência deste tribunal quanto à impossibilidade do pagamento de vantagem remuneratória de caráter permanente (como "quintos", adicional por tempo de serviço, dentre outras) no regime de subsídios. Nesse sentido, destaco o Acórdão 3332/2015-TCU-Plenário, da relatoria da eminente Ministra Ana Arraes, por meio do qual esta Corte de Contas, ao conhecer de representação formulada pelo Ministério Público junto a este Tribunal, considerou-a procedente e fixou o prazo de quinze dias para que:
" (...) os "órgãos integrantes do Ministério Público da União passem a remunerar seus membros exclusivamente por meio de subsídio em parcela única, conforme disposto no art. 39, §4º, da Constituição Federal, ressalvadas as verbas de caráter indenizatório, dentre as quais não se incluem aquelas decorrentes da incorporação de "quintos/décimos" e do pagamento de "opção", previstas no inciso V do art. 4º da Resolução CNMP 9/2006".
Portanto, uma vez implantado o regime de subsídio, todas as parcelas remuneratórias com ele incompatíveis deveriam ter sido excluídas, ressalvada a possibilidade de estabelecimento de uma parcela transitória, passível de absorção, com o intuito de evitar o decesso remuneratório, o que no caso dos autos, não ocorreu.
Vale dizer que o entendimento do TCU está alinhado com o do Supremo Tribunal Federal (STF) , consoante se observa da ementa a seguir transcrita, referente ao MS 24.875/DF (Rel. Ministro Sepúlveda Pertence, julgado pelo Tribunal Pleno em 11/5/2006) : 
"EMENTA: I. Ministros aposentados do Supremo Tribunal Federal: proventos (subsídios) : teto remuneratório: pretensão de imunidade à incidência do teto sobre o adicional por tempo de serviço (ATS) , no percentual máximo de 35% e sobre o acréscimo de 20% a que se refere o art. 184, III, da Lei 1711/52, combinado com o art. 250 da L. 8.112/90: mandado de segurança deferido, em parte. 
..................................................................................................................................................
IV. Magistrados. Subsídios, adicional por tempo de serviço e o teto do subsídio ou dos proventos, após a EC 41/2003: argüição de inconstitucionalidade, por alegada irrazoabilidade da consideração do adicional por tempo de serviço quer na apuração do teto (EC 41/03, art. 8º) , quer na das remunerações a ele sujeitas (art. 37, XI, CF, cf EC 41/2003) : rejeição. 1. Com relação a emendas constitucionais, o parâmetro de aferição de sua constitucionalidade é estreitíssimo, adstrito às limitações materiais, explícitas ou implícitas, que a Constituição imponha induvidosamente ao mais eminente dos poderes instituídos, qual seja o órgão de sua própria reforma. 2. Nem da interpretação mais generosa das chamadas 'cláusulas pétreas' poderia resultar que um juízo de eventuais inconveniências se convertesse em declaração de inconstitucionalidade da emenda constitucional que submeta certa vantagem funcional ao teto constitucional de vencimentos. 3. No tocante à magistratura - independentemente de cuidar-se de uma emenda constitucional - a extinção da vantagem, decorrente da instituição do subsídio em 'parcela única', a nenhum magistrado pode ter acarretado prejuízo financeiro indevido. 4. Por força do art. 65, VIII, da LOMAN (LC 35/79) , desde sua edição, o adicional cogitado estava limitado a 35% calculados sobre o vencimento e a representação mensal (LOMAN, Art. 65, § 1º) , sendo que, em razão do teto constitucional primitivo estabelecido para todos os membros do Judiciário, nenhum deles poderia receber, a título de ATS, montante superior ao que percebido por Ministro do Supremo Tribunal Federal, com o mesmo tempo de serviço (cf. voto do Ministro Néri da Silveira, na ADIn 14, RTJ 130/475,483) . 5. Se assim é - e dada a determinação do art. 8º da EC 41/03, de que, na apuração do 'valor da maior remuneração atribuída por lei (...) a Ministro do Supremo Tribunal Federal', para fixar o teto conforme o novo art. 37, XI, da Constituição, ao vencimento e à representação do cargo, se somasse a 'parcela recebida em razão do tempo de serviço' - é patente que, dessa apuração e da sua aplicação como teto dos subsídios ou proventos de todos os magistrados, não pode ter resultado prejuízo indevido no tocante ao adicional questionado. 6. É da jurisprudência do Supremo Tribunal que não pode o agente público opor, à guisa de direito adquirido, a pretensão de manter determinada fórmula de composição de sua remuneração total, se, da alteração, não decorre a redução dela. 7. Se dessa forma se firmou quanto a normas infraconstitucionais, o mesmo se há de entender, no caso, em relação à emenda constitucional, na qual os preceitos impugnados, se efetivamente aboliram o adicional por tempo de serviço na remuneração dos magistrados e servidores pagos mediante subsídio, é que neste - o subsídio - foi absorvido o valor da vantagem. 8. Não procede, quanto ao ATS, a alegada ofensa ao princípio da isonomia, já que, para ser acolhida, a argüição pressuporia que a Constituição mesma tivesse erigido o maior ou menor tempo de serviço em fator compulsório do tratamento remuneratório dos servidores, o que não ocorre, pois o adicional correspondente não resulta da Constituição, que apenas o admite - mas, sim, de preceitos infraconstitucionais. 
V. Magistrados: acréscimo de 20% sobre os proventos da aposentadoria (Art. 184, III, da L. 1.711/52, c/c o art. 250 da L. 8.112/90) e o teto constitucional após a EC 41/2003: garantia constitucional de irredutibilidade de vencimentos: intangibilidade. 1. Não obstante cuidar-se de vantagem que não substantiva direito adquirido de estatura constitucional, razão por que, após a EC 41/2003, não seria possível assegurar sua percepção indefinida no tempo, fora ou além do teto a todos submetido, aos impetrantes, porque magistrados, a Constituição assegurou diretamente o direito à irredutibilidade de vencimentos - modalidade qualificada de direito adquirido, oponível às emendas constitucionais mesmas. 2. Ainda que, em tese, se considerasse susceptível de sofrer dispensa específica pelo poder de reforma constitucional, haveria de reclamar para tanto norma expressa e inequívoca, a que não se presta o art. 9º da EC 41/03, pois o art. 17 ADCT, a que se reporta, é norma referida ao momento inicial de vigência da Constituição de 1988, no qual incidiu e, neste momento, pelo fato mesmo de incidir, teve extinta a sua eficácia; de qualquer sorte, é mais que duvidosa a sua compatibilidade com a 'cláusula pétrea' de indenidade dos direitos e garantias fundamentais outorgados pela Constituição de 1988, recebida como ato constituinte originário. 3. Os impetrantes - sob o pálio da garantia da irredutibilidade de vencimentos -, têm direito a continuar percebendo o acréscimo de 20% sobre os proventos, até que seu montante seja absorvido pelo subsídio fixado em lei para o Ministro do Supremo Tribunal Federal." (destaques acrescidos) 
A despeito de o julgado acima tratar especificamente do adicional por tempo de serviço e do acréscimo de 20% previsto no art. 184 da Lei 1.711/1952, o raciocínio ali contido em tudo se aplica à vantagem dos "quintos", haja vista tratar-se de espécie remuneratória, de caráter pessoal e permanente, assim como as vantagens cuja supressão foi questionada no STF. 
Em relação ao processo que tramita no TCU (Processo 017.382/2006-7) , destaco que, contra o acórdão de mérito ali proferido, foram interpostos vários recursos que estão pendentes de apreciação. No entanto, o efeito suspensivo ao Acórdão 3332/2015-TCU-Plenário, mantido pelo Acórdão 1741/2016-TCU-Plenário, não alcança a análise de atos de pessoal, apreciados de forma individual pelo TCU, no exercício da competência conferida pelo art. 71, inciso II, da CF/1988, como ocorre no presente processo. 
No que diz respeito ao julgamento da ADI 3834, pelo Supremo Tribunal Federal, observo que a referida ação discute o teor do art. 4º, inciso III, da Resolução CNMP 09/2006, norma que admitiu a continuidade do pagamento da VPNI ("quintos") e que estaria em desconformidade com o sistema de subsídio previsto no art. 39, §4º, da Constituição Federal. Ocorre, contudo, que a pendência dessa discussão judicial não obsta o prosseguimento dos presentes autos, tendo em vista o princípio da independência das instâncias. Assim, não há qualquer óbice a impedir que o TCU exerça a sua competência constitucional, contida no inciso III, art. 71, da CF, independentemente da existência de ações judiciais em trâmite.
Quanto aos pagamentos inquinados em epígrafe terem sido realizados com amparo na Resolução 9/2006 do Conselho Nacional do Ministério Público, adoto as pertinentes observações formuladas pelo Min. Bruno Dantas no voto condutor do Acórdão 1.121/2020-TCU-Plenário:
17. Quanto ao fato de o pagamento da parcela de quintos decorrer da Resolução 9/2006 do Conselho Nacional do Ministério Público, ressalto que isso não afasta a prerrogativa constitucional do TCU para apreciar atos sujeitos a registro. Aliás, importa frisar que, nos termos do art. 130-A, § 2º, inciso II, da Constituição Federal, a apreciação, pelo CNMP, da regularidade de atos administrativos praticados por membros ou órgãos do Ministério Público da União e dos Estados é feita sem prejuízo da competência do TCU.
18. Não é demais lembrar que as atribuições do Congresso Nacional, em sede de controle externo, exercidas com o auxílio do Tribunal de Contas da União, decorrem diretamente do texto constitucional, restando clara, no art. 71, inciso III, da Carta Magna, a competência da Corte de Contas para verificar a aderência de atos de aposentadoria à legislação aplicável.
19. Significa dizer, portanto, que a regularidade dos referidos atos administrativos deve ser verificada pelo CNMP e pelo TCU, sendo que a competência de um não afasta a do outro, uma vez que realizadas sob óticas e com finalidades diferentes. Trata-se da chamada competência concorrente disjuntiva, ou seja, que recai sobre ambos os órgãos e que permite a atuação individual de cada um, de modo que a adequação de tais atos está sujeita à crítica dos dois. No caso, a manifestação do TCU pela negativa de registro é suficiente para afastar os pagamentos indevidos.
Em relação à decadência arguida pelo recorrente Emerson Marin Chaves, observo que o ato inicial emitido em favor do interessado foi apreciado pela legalidade nos autos do TC 036.789/2012-7 (Acórdão 6743/2012-TCU-Segunda Câmara) . No ato inicial, não consta o pagamento concomitante de quintos com subsídio, razão pela qual o ato inicial foi registrado. Senão vejamos:
Já o ato de alteração constante dos autos, emitido em favor do Sr. Emerson Marin Chaves em 31/10/2009 e disponibilizado ao TCU em 1/7/2016 teve por objetivo agregar à concessão a vantagem decorrente dos quintos, razão pela qual foi considerado ilegal. Vejamos a vantagem discriminada no formulário de alteração submetido a registro:
Com isso, não há que se falar em decadência, já que o ato de alteração foi disponibilizado ao TCU em 1/7/2016 e apreciado em 7/7/2020, portanto, em menos de cinco anos.
Por fim, importa mencionar que, em razão da competência estabelecida a este Tribunal pelo art. 71, inciso III, da Constituição Federal, os atos de registro de pessoal somente passam a estar plenamente formados, válidos e eficazes quando recebem o registro pela Corte de Contas. Sob essa perspectiva, impõe-se reconhecer que referidos atos possuem, na origem, natureza precária, razão pela qual, até que haja o efetivo julgamento e o consequente registro pela Corte de Contas, tais atos não gozam de definitividade, já que sem o registro não se aperfeiçoam. Por tal razão, não há mácula aos princípios da irredutibilidade de vencimentos, da vedação da interpretação retroativa e da segurança jurídica.
Considerando essa ordem de ideias, os recursos em análise não merecem ser providos, porquanto o pagamento da parcela inquinada, que levou às negativas de registros por meio da decisão recorrida, fere a regra contida no art. 39, § 4º, da Constituição Federal.
Ante o exposto, VOTO para que seja adotada a minuta de acórdão que ora trago ao exame deste Colegiado.
TCU, Sala das Sessões Ministro Luciano Brandão Alves de Souza, em 3 de novembro de 2020.
MARCOS BEMQUERER COSTA
Ministro-Substituto